臺灣高等法院高雄分院刑事判決　　　　96年度上訴字第1343號
上　訴　人　臺灣高雄地方法院檢察署檢察官
被　　　告　丙○○
　　　　　　乙○○
上列上訴人因被告偽證案件，不服臺灣高雄地方法院96年度訴字
第48號中華民國96年5 月14日第一審判決（起訴案號：臺灣高雄
地方法院檢察署95年度偵字第15910 號），提起上訴，本院判決
如下：
    主  文
上訴駁回。
    理  由
一、公訴意旨略以：被告丙○○與乙○○均明知甲○○自民國92
    年2 月間起，經營位在高雄市○○區○○街26巷3 號之好鄰
    居遊藝場，並僱用郭麗玲擔任店員，而自93年7 月間起，由
    郭麗玲負責開分、洗分及兌換現金之工作，以店內所設置之
    57台賭博性電子遊戲機，與不特定賭客為賭博行為。嗣於93
    年12月22日下午3 時15分許，為警當場查獲，經臺灣高雄地
    方法院檢察署檢察官偵查並聲請簡易判決處刑，而由原審法
    院高雄簡易庭判決該案被告甲○○、郭麗玲罪刑後，甲○○
    、郭麗玲提起上訴，由原審法院合議庭以94年度簡上字第
    907 號案件審理，被告丙○○、乙○○為脫免甲○○賭博罪
    嫌，竟均於95年4 月14日該案審理程序，供前具結，而就案
    情有重要關係之事項為虛偽陳述，被告丙○○結證稱：伊是
    於95 年 元旦，以新臺幣（下同）50萬元之代價，向王榮緯
    （原名王幼維）盤下好鄰居遊藝場，當時有寫讓渡書，而談
    論讓渡事宜時，甲○○並未參與，上開50萬元包括經營權及
    該處生財器具之讓渡，電子遊戲機臺則是另以20幾萬元向王
    榮緯購買，有1 台「戰國風雲」17萬元，「麻將」5 台，每
    台3 萬元，機盒5 台，1 台2 、3000元左右，又王榮緯身高
    175 公分，有外省腔，伊覺得其應是外省人云云；被告乙○○則證稱：甲○○經營好鄰居遊藝場，生意不好，約於92年
    或93年1 月份由甲○○出租給王榮緯，王榮緯約3 、40歲、
    戴眼鏡、髮型西裝頭、口音是講臺語，當時簽約地點在好鄰
    居遊藝場辦公室，大約是晚上9 時至11時左右，在場的人有
    伊、甲○○、王榮緯，簽約時王榮緯及甲○○都有簽名，內
    容是王榮緯打字拿出來的，約定第一個月租金15萬元，王榮
    緯並有以現金交第一期的租金，雙方另約定如果之後生意不
    好，可以將租金調降到12萬元，又上開租金不包括電子遊戲
    機臺，該部分由王榮緯自己負責，所以王榮緯後來又自己去
    買新的云云。渠2 人均意圖誤導上開刑事案件審理之正確結
    果，嗣經原審審理後，認被告丙○○、乙○○上開證述均非
    事實，駁回甲○○在上開案件之上訴。因認被告丙○○、乙○○2 人均涉犯刑法第168 條之偽證罪嫌等語。
二、按被告未經審判證明有罪確定前，推定其為無罪；犯罪事實
    ，應依證據認定之，無證據不得認定犯罪事實。又不能證明
    被告犯罪者，應諭知無罪之判決，刑事訴訟法第154 條、第
    301 條第1 項分別定有明文。次按，認定犯罪事實所憑之證
    據，雖不以直接證據為限，間接證據亦包括在內，然而無論
    直接證據或間接證據，其為訴訟上之證明，須於通常一般人
    均不致有所懷疑，而得確信其為真實之程度者，始得據為有
    罪之認定，倘其證明尚未達到此一程度，而有合理之懷疑存
    在時，即難遽採為不利被告之認定，最高法院著有76年臺上
    字第4986號判例可資參照。又依刑事訴訟法第161 條第1 項
    規定，檢察官就被告犯罪事實，應負舉證責任，並指出證明
    之方法。因此，檢察官對於起訴之犯罪事實，應負提出證據
    及說服之實質舉證責任。倘其所提出之證據，不足為被告有
    罪之積極證明，或其指出證明之方法，無從說服法院以形成
    被告有罪之心證，基於無罪推定之原則，自應為被告無罪判
    決之諭知，最高法院亦著有92年臺上字第128 號判例可參。
三、檢察官認被告2 人涉犯前開罪嫌，無非係以證人王榮緯、許
    瑞成、李志銘、郭麗玲之陳述、原審法院94年度簡上字第
    907 號案件之95年4 月14日審判筆錄及被告2 人當庭簽具之
    證人結文等為依據。然訊據被告2 人則均堅詞否認有何上開
    犯行，被告丙○○辯稱：好鄰居遊藝場是由何人實際經營，
    伊並不清楚，但伊係於95年1 月1 日，經由乙○○之介紹，
    向王榮緯盤下該遊藝場，且伊盤下該遊藝場之款項，也是交
    給王榮緯，王榮緯並於95年1 月5 日簽立讓渡書與伊，此外
    ，王榮緯並有寫1 張拆帳單給伊，其上載明95年1 月1 日至
    5 日間，好鄰居遊藝場之營業額及員工薪資，由伊與王榮緯
    以7 成、3 成之比例分擔，故伊所陳述者均屬事實，並沒有
    虛偽之情形等語；被告乙○○辯稱：伊因為於79年、80年間
    ，曾遭查獲從事賭博犯行，無法登記為好鄰居遊藝場之負責
    人，才會委請友人甲○○擔任該遊藝場之登記負責人，然該
    遊藝場初始係由伊負責實際經營，嗣於92年或93年間，伊方
    將好鄰居遊藝場，出租與許瑞成、王榮緯2 人，未再參與該
    遊藝場之經營，故於93年、94年間，該遊藝場均是王榮緯、
    許瑞成在經營，伊作證時所陳述者均屬事實，並沒有虛偽之
    情形等語。
四、經查：
(一)、被告2 人於95年4 月14日，在原審法院94年度簡上字第907
    號一案審理中，以證人身分到庭作證並依法具結後，分別為
    公訴意旨所指上開證述內容，有原審法院94年度簡上字第
    907 號一案之95年4 月14日審判筆錄（見院2 卷第9 至21頁
    ）及被告2 人簽立之證人結文（見院2 卷第40、41頁）在卷
    可稽，而為被告2 人所不否認，堪以認定。
(二)、關於被告丙○○所為上開證述內容，是否係屬虛偽不實部分
    ，證人王榮緯於偵訊及原審審理中固證稱：伊原名叫做王幼
    維，之後才改名為王榮緯，伊認識丙○○、乙○○2 人，而
    認識渠2 人之原因，是因為伊妻舅許瑞成係捷登電子公司負
    責人，從事電子零件與遊戲機臺之買賣業務，並有寄放一些
    遊戲機臺在好鄰居遊藝場，而伊住在楠梓，距離該遊藝場較
    近，偶爾會至該處看一下，確認遊戲機臺是否還在該處，且
    曾應許瑞成之要求，至該處為許瑞成收取拆帳及出售遊戲機
    臺款項，並因此在該遊藝場內見過丙○○、乙○○2 人，又
    伊只有向丙○○收取過1 次款項，並將之拿至許瑞成公司交
    給許瑞成，而交給許瑞成之款項中，有現金也有票據，伊並
    未承租該遊藝場經營，不知道為何丙○○說是伊將好鄰居遊
    藝場轉讓與其經營云云（見偵6 卷第34至36頁，院3 卷第44
    至47頁），而證人【許瑞成於偵訊中】亦證述：伊係捷登公
    司負責人，王榮緯係伊妹婿，而因為丙○○、乙○○2 人曾
    於93年間，一起至伊公司向伊購買及租用遊戲機臺，所以認
    識渠2 人，渠2 人向伊取得之遊戲機臺，是放在渠2 人及甲○○所經營之好鄰居遊藝場，之後渠等想將承租之遊戲機臺
    買下來，方由丙○○處理此事，而伊則委由王榮緯幫伊收取
    款項，好鄰居遊藝場並非係伊及王榮緯所經營云云（見偵6
    卷第43頁），然證人許瑞成嗣於原審審理中則證述：伊曾與
    乙○○一起經營好鄰居遊藝場，一開始伊是將遊戲機臺寄在
    該遊藝場內，由伊與乙○○以3 成、7 成之方式分取遊戲機
    臺之營收，之後於94年年初，伊就將整間遊藝場承租下來，
    每個月付給乙○○10幾萬元之租金，而於95年年初，因為乙○○要將好鄰居遊藝場頂讓給丙○○，伊就將該處之遊戲機
    臺賣斷，金額為幾十萬元，是由王榮緯分次拿到公司給伊，
    且均是拿現金，又丙○○受讓好鄰居遊藝場時，是由伊與丙○○接洽，王榮緯只有受伊委託處理販售遊戲機臺的事情云
    云（見院3 卷第48至52頁），惟按卷附王榮緯簽立之讓渡書
    及拆帳單所示，該讓渡書上明確記載「立據人於95年元月5
    日，分將奇育釣蝦場及好鄰居遊藝場，以50萬元讓渡與丙○○」等語，而該拆帳單上所載之項目，則除「拆帳」、「機
    臺」外，並有「薪資」之記載，此均有該讓渡書及拆帳單各
    一張在卷可稽（見偵6 卷第30、31頁），且該讓渡書為王榮
    緯本人所簽，拆帳單內容屬實，亦均為王榮緯證述明白（見
    95偵15910 號卷第35、36頁，院3 卷第45頁），王榮緯係出
    面將奇育釣蝦場及好鄰居遊藝場，以50萬元讓渡與丙○○，
    而非單純代替許瑞成收取出賣遊戲機臺之對價，許瑞成亦非
    僅單純出賣遊戲機具予吳宗澤甚明。被告吳宗澤於上開94年
    度簡上字第907 號甲○○被訴賭博案件審理中證稱：伊於95
    年1 月間係向王榮緯盤讓好鄰居遊藝場，甲○○並未出面等
    語，尚非虛詞。再者，王榮緯於95年1 月5 日出面將該遊藝
    場出讓予吳宗澤固屬事實，然甲○○為警查獲經營該遊藝場
    與不特定賭客賭博財物，乃93年12月22日之事，其於被查獲
    後，始將該遊藝場盤讓予王榮緯，抑或與王榮緯共同經營該
    遊藝場，或者因其它原因而由王榮緯出面簽具該讓渡書，而
    將該遊藝場讓渡予吳宗澤，均非無可能。自無從以王榮緯於
    95年1 月5 日出面將該遊藝場讓渡予吳宗澤，即推認甲○○
    於該遊藝場被查獲賭博時並非實際負責人。從而，被告吳宗
    澤上開於94年度簡上字第907 號甲○○被訴賭博案件審理中
    所為證述，既非虛偽，且不足以影響甲○○犯該件賭博犯罪
    事實之認定，自無構成偽證罪之餘地，公訴人所舉證據既不
    足以證明被告犯罪，原審以不能證明被告吳宗澤犯罪而諭知
    被告吳宗澤無罪，認事用法即無違誤，應予維持。檢察官上
    訴意旨認應判決被告吳宗澤有罪，為無理由，應予駁回。
(三)、關於被告乙○○部分：按證人恐因陳述致自己或與其有前條
    第一項關係之人受刑事追訴或處罰者，得拒絕證言；又證人
    有第181 條之情形者，應告以得拒絕證言，刑事訴訟法第
    181 條、第186 條第2 項分別定有明文。按被告乙○○於本
    件原審審理中陳稱：「九十二、三年間系爭遊藝場是我與吳
    一起經營，後來找許瑞成合夥一起經營，後來因為怕股東權
    益複雜，在九十二年到九十三年間就租給他了，我們就不管
    事了，但期間在處理租金的事情都是證人王榮緯在處理，到
    了九十四年被抓到賭博，才給許瑞成他們自己處理，因為蔡
    住在釣蝦場附近，所以他表示有興趣，我才介紹他們去談，
    本來蔡是與我在鳳山中山西路做機車買賣及修理」等語明確
    （見院3 卷第52頁），且證人許瑞成於原審審理中亦證稱：
    伊於93年間與乙○○洽談，將電動遊戲機臺寄於好鄰居遊藝
    場，伊分營收之百分三十，乙○○分百分之七十，至94年初
    才向乙○○承租該遊藝場等情在卷（見院3 卷第50頁），足
    見被告於該遊藝場從事賭博行為於93年12月22日被查獲前，
    即與甲○○共同參與該遊藝場之經營，則被告乙○○就該遊
    藝場在被查獲賭博犯行前，是否已由甲○○盤讓予王榮緯一
    節所為之陳述，若據實證述自可能使其本人受刑事訴追或處
    罰。而甲○○於其被訴賭博案件檢察官偵訊時，即曾供稱：
    伊於92年間將該遊藝場出租給名為「王幼齡」（王幼維即王
    榮緯）之人，出租事宜均由乙○○與王榮緯聯絡等語（偵2
    影卷第22頁），被告乙○○於該賭博案件審理中亦證稱：該
    遊藝場出租予王幼維（即王榮緯）時，簽約時伊與甲○○、
    王幼維人在場等語（見院2 影卷10頁第），該賭博案原審法
    院應有相當事證足以懷疑該案之證人乙○○有參與該遊藝場
    以電玩機具賭博犯行之可能，自應依上開刑事訴訟法第181
    條、第186 條第2 項之規定，告知當時該案證人乙○○如有
    恐因陳述致自己人受刑事追訴或處罰之情事，得拒絕證言之
    意旨，倘乙○○仍願意作證，始命其具結後據實陳述，以保
    障證人就其自身犯罪之相關事實之緘默權。惟該案原審法院
    合議庭並未為此得拒絕證言之告知，即逕命於該案作證之本
    件被告乙○○具結而為證述（見院2 影卷第9-16頁），其命
    具結即非適法，被告乙○○於該案審理作證，就與該案案情
    有重要關係之證言縱有虛偽，亦不得以刑法之偽證罪相繩。
    從而，公訴意旨所指被告乙○○偽證犯行，尚屬無法證明。
    原審判決諭知被告乙○○無罪，其理由與本院固非相同，然
    判決結果與本院並無不同，自仍應予以維持。檢察官認原審
    應判決被告乙○○有罪，為無理由，應予駁回。
據上論斷，應依刑事訴訟法第368 條，判決如主文。
本案經檢察官郭振昌到庭執行職務。
中　　華　　民　　國　　96　　年　　7 　　月　　30　　日
                  刑事第八庭    審判長法  官   李炫德
                                      法  官   陳志銘
                                      法  官   蔡國卿
以上正本證明與原本無異。
如不服本判決應於收受本判決後10日內向本院提出上訴書狀，其
未敘述上訴理由者，並得於提起上訴後10日內向本院補提理由書
狀（均須按他造當事人之人數附繕本）「切勿逕送上級法院」。
中　　華　　民　　國　　96　　年　　7 　　月　　30　　日
　　　　　　　　　　　　　　　　　　　書記官   楊茱宜
